ACORDAO-COMPLETO-2403792

ACÓRDÃO 5011/2020 ATA 12/2020 - PRIMEIRA CÂMARA

VISTOS, relatados e discutidos estes autos de tomada de contas especial instaurada pelo Fundo Nacional de Desenvolvimento da Educação - FNDE, em razão da omissão no dever de prestar contas dos recursos recebidos pelo município de Potengi/CE por força do Projovem Campo/2014.
ACORDAM os Ministros do Tribunal de Contas da União, reunidos em sessão da Primeira Câmara, ante as razões expostas pelo Redator, em:
9.1.julgar irregulares, nos termos dos arts. 1º, inciso I, 16, inciso III, alíneas "a" e "c", da Lei 8.443/1992, c/c os arts. 19 e 23, inciso III, da mesma lei, as contas do responsável Samuel Carlos Tenório Alves de Alencar (CPF XXX.375.004-XX) , condenando-o ao pagamento das importâncias a seguir especificadas, atualizadas monetariamente e acrescidas dos juros de mora, calculadas a partir das datas discriminadas até a data da efetiva quitação do débito, fixando-lhe o prazo de quinze dias, para que comprove, perante o Tribunal, o recolhimento das referidas quantias aos cofres do Fundo Nacional de Desenvolvimento da Educação, nos termos do art. 23, inciso III, alínea "a", da citada lei, c/c o art. 214, inciso III, alínea "a", do Regimento Interno do TCU.  
Débitos relacionados ao responsável Samuel Carlos Tenório Alves de Alencar (CPF XXX.375.004-XX) :
Data de ocorrência	Valor histórico (R$) 
23/9/2014	122.550,00
26/8/2015	61.275,00
5/1/2016	61.275,00
9.2. aplicar ao responsável Samuel Carlos Tenório Alves de Alencar (CPF 809.375.004 53) , com fulcro no art. 57, da Lei 8.443/1992, c/c o art. 267 do Regimento Interno do TCU, multa no valor de R$ 35.000,00 (trinta e cinco mil reais) , fixando-lhe o prazo de quinze dias, a contar da notificação, para que comprove, perante o Tribunal (art. 214, inciso III, alínea "a", do Regimento Interno do TCU) , o recolhimento da dívida aos cofres do Tesouro Nacional, atualizada monetariamente desde a presente data até a do efetivo recolhimento, se paga após o vencimento, na forma da legislação em vigor;
9.3. julgar irregulares, nos termos dos arts. 1º, inciso I, 16, inciso III, alíneas "a", da Lei 8.443/1992, c/c o art. 23, inciso III, da mesma lei, as contas da responsável Antônia Alizandra Gomes dos Santos Rodrigues (CPF XXX.193.994-XX) ;
9.4. aplicar à Sra. Antônia Alizandra Gomes dos Santos Rodrigues (CPF XXX.193.994-XX) , com fulcro no art. 58, inciso I, da Lei 8.443/1992, c/c o art. 268, inciso I, do Regimento Interno do TCU, multa no valor de R$ 15.000,00 (quinze mil reais) , fixando-lhe o prazo de quinze dias, a contar da notificação, para que comprove, perante o Tribunal (art. 214, inciso III, alínea "a", do Regimento Interno do TCU) , o recolhimento da dívida aos cofres do Tesouro Nacional, atualizada monetariamente desde a presente data até a do efetivo recolhimento, se paga após o vencimento, na forma da legislação em vigor;
9.5. autorizar, desde logo, a cobrança judicial das dívidas, caso não atendida a notificação, na forma do disposto no art. 28, inciso II, da Lei 8.443/1992;
9.6. autorizar também, desde logo, se requerido, com fundamento no art. 28, inciso I, da Lei 8.443/1992, c/c o art. 217, §§ 1º e 2º, do Regimento Interno do TCU, o parcelamento das dívidas em até 36 parcelas, incidindo, sobre cada parcela, corrigida monetariamente, os correspondentes acréscimos legais, fixando-lhe o prazo de quinze dias, a contar do recebimento da notificação, para comprovar, perante o Tribunal, o recolhimento da primeira parcela, e de trinta dias, a contar da parcela anterior, para comprovar o recolhimento das demais parcelas, devendo incidir, sobre cada valor mensal, atualizado monetariamente, os juros de mora devidos, no caso do débito, na forma prevista na legislação em vigor, alertando os responsáveis de que a falta de comprovação do recolhimento de qualquer parcela importará o vencimento antecipado do saldo devedor, nos termos do § 2º do art. 217 do Regimento Interno deste Tribunal;
9.7. dar ciência desta deliberação à Procuradoria da República no Estado do Ceará, nos termos do § 3º do art. 16 da Lei 8.443/1992, c/c o § 7º do art. 209 do Regimento Interno/TCU, para adoção das medidas cabíveis; e
9.8. dar ciência desta deliberação ao Fundo Nacional de Desenvolvimento da Educação e aos responsáveis.

Tomada de contas especial instaurada em razão da omissão no dever de prestar contas do recursos recebidos pelo município de Potengi/CE por força do Projovem Campo, no exercício de 2014.

Primeira Câmara

Prefeitura Municipal de Potengi - CE.

3. Interessados/Responsáveis:
3.1. Interessado: Fundo Nacional de Desenvolvimento da Educação (00.378.257/0001-81)
3.2. Responsáveis: Antonia Alizandra Gomes dos Santos Rodrigues (XXX.193.994-XX); Samuel Carlos Tenorio Alves de Alencar (XXX.375.004-XX).

13.1. Ministros presentes: Walton Alencar Rodrigues (Presidente), Benjamin Zymler (Relator), Bruno Dantas e Vital do Rêgo.
13.2. Ministro-Substituto presente: Weder de Oliveira.

ACORDAO-COMPLETO-2520922

Acórdão 4478/2022 - Primeira Câmara

ACORDAO-COMPLETO-2421476

Acórdão 12076/2020 - Primeira Câmara

ACORDAO-COMPLETO-2559468

Acórdão de Relação 9574/2022 - Primeira Câmara

Acórdão de Relação

BENJAMIN ZYMLER

Adoto como relatório a instrução elaborada no âmbito da Secretaria de Controle Externo de Tomada de Contas Especial (peça 44) , cuja proposta de encaminhamento contou com a anuência do titular da unidade técnica (peça 46) e do representante do Ministério Público (peça 47) :
"INTRODUÇÃO
Cuidam os autos de tomada de contas especial instaurada pelo Fundo Nacional de Desenvolvimento da Educação, em desfavor de Samuel Carlos Tenório Alves de Alencar, Prefeito Municipal no período de 1º/1/2013 a 31/12/2016, e de Antônia Alizandra Gomes dos Santos Rodrigues, Prefeita Municipal no período de 1º/1/2017 até o momento, em razão da omissão no dever de prestar contas dos recursos recebidos por força do Projovem Campo, no exercício de 2014, cujo prazo encerrouse em 8/2/2018.
Cumpre esclarecer que, segundo notícia do FNDE (peça 23) , o SIGPC estaria aberto para inserção de dados sobre as despesas efetuadas com os recursos do Projovem Campo/2014 a partir de 10/12/2017, e o prazo final para encaminhar as prestações de contas seria de 60 dias, após a abertura do sistema para envio, ou seja, 8/2/2018 (https://www.fnde.gov.br/index.php/component/k2/item/11147-presta%C3%A7%C3%A3o-de-contas-do-projovem-campo-saberes-da-terra-est%C3%A1-dispon%C3%ADvel-para-registro-no-sigpc-contas-online, acesso em 26/11/2019) .
HISTÓRICO
Em 12/8/2019, com fundamento na IN/TCU 71/2012, alterada pela IN/TCU 76/2016 e DN/TCU 155/2016, o dirigente do Fundo Nacional de Desenvolvimento da Educação autorizou a instauração da tomada de contas especial (peça 1) . O processo foi registrado no sistema e-TCE com o número 3402/2019.
	Os recursos repassados pelo FNDE ao município de Potengi/CE, no âmbito do Projovem Campo - exercício 2014, totalizaram R$ 245.100,00 (peça 3) . 
	O fundamento para a instauração da Tomada de Contas Especial, conforme consignado na matriz de responsabilização elaborada pelo tomador de contas, foi a constatação da seguinte irregularidade: 
Não comprovação da boa e regular aplicação dos recursos federais repassados à Prefeitura Municipal de Potengi - CE, em face da omissão no dever de prestar contas dos valores transferidos, no âmbito do PROJOVEM CAMPO, no exercício de 2014, cujo prazo encerrou-se em 8/2/2018.
Os responsáveis arrolados na fase interna foram devidamente comunicados e, diante da ausência de justificativas suficientes para elidir a irregularidade e da não devolução dos recursos, instaurou-se a tomada de contas especial.
	No relatório (peça 15) , o tomador de contas concluiu que o prejuízo importaria no valor original de R$ 245.100,00, imputando-se a responsabilidade a Samuel Carlos Tenorio Alves de Alencar, Prefeito Municipal no período de 1º/1/2013 a 31/12/2016, na condição de gestor dos recursos, e a Antônia Alizandra Gomes dos Santos Rodrigues, Prefeita Municipal no período de 1º/1/2017 até o momento, na condição de sucessora. 
		Em 24/11/2019, a Controladoria-Geral da União emitiu o relatório de auditoria (peça 17) , em concordância com o relatório do tomador de contas. O certificado de auditoria e o parecer do dirigente do órgão de controle interno concluíram pela irregularidade das presentes contas (peças 18 e 19) .
	Em 6/12/2019, o ministro responsável pela área atestou haver tomado conhecimento das conclusões contidas no relatório e certificado de auditoria, bem como do parecer conclusivo do dirigente do órgão de controle interno, manifestando-se pela irregularidade das contas, e determinou o encaminhamento do processo ao Tribunal de Contas da União (peça 20) .
Na instrução inicial (peça 25) , analisando-se os documentos nos autos, concluiu-se pela necessidade de realização de citação e audiência para as irregularidades abaixo: 
1.1. Irregularidade 1: não comprovação da boa e regular aplicação dos recursos federais repassados ao município de Potengi/CE, em face da omissão no dever de prestar contas dos valores transferidos, no âmbito do Projovem Campo, no exercício de 2014, cujo prazo encerrou-se em 8/2/2018.
1.1.1. 	Evidência da irregularidade: documento técnico presente na peça 9.
1.1.2. 	Normas infringidas: art. 37, caput, c/c o art. 70, parágrafo único, da Constituição da República Federativa do Brasil; art. 93, do Decreto-lei 200/1967; art. 66, do Decreto 93.872/1986; e art. 6º, inciso XLIV, da Resolução CD/FNDE 11, de 16/4/2014.
1.1.3. 	Débitos relacionados ao responsável Samuel Carlos Tenório Alves de Alencar:
	Data de ocorrência
	Valor histórico (R$) 

	23/9/2014
	122.550,00

	26/8/2015
	61.275,00

	5/1/2016
	61.275,00

1.1.4. 	Cofre credor: Fundo Nacional de Desenvolvimento da Educação.
1.1.5. 	Responsável: Samuel Carlos Tenório Alves de Alencar.
1.1.5.1. Conduta: não demonstrar a boa e regular aplicação dos recursos federais recebidos e geridos à conta do Projovem Campo, no exercício de 2014, em face da omissão na prestação de contas, cujo prazo encerrou-se em 8/2/2018.
1.1.5.2. Nexo de causalidade: a conduta descrita impediu o estabelecimento do nexo causal entre as possíveis despesas efetuadas com os recursos recebidos, no âmbito do Projovem Campo, no exercício de 2014, em afronta ao art. 37, caput, c/c o art. 70, parágrafo único, da Constituição da República Federativa do Brasil; art. 93, do Decreto-lei 200/1967; art. 66, do Decreto 93.872/1986; e art. 6º, inciso XLIV, da Resolução CD/FNDE 11, de 16/4/2014.
1.1.5.3. Culpabilidade: não há excludentes de ilicitude, de culpabilidade e de punibilidade; é razoável supor que a responsável tinha consciência da ilicitude de sua conduta; era exigível conduta diversa da praticada, qual seja, desincumbir-se do seu dever por meio da apresentação da prestação de contas no prazo e forma devidos e/ou disponibilizar as condições materiais mínimas e necessárias para que sua sucessora pudesse apresentar a devida prestação de contas. 
1.1.6. Encaminhamento: citação.
1.2. Irregularidade 2: não cumprimento do prazo originalmente estipulado para prestação de contas do Projovem Campo, no exercício de 2014, cujo prazo encerrou-se em 8/2/2018.
1.2.1. Evidência da irregularidade: documento técnico presente na peça 9.
1.2.2. Normas infringidas: art. 37, caput, c/c o art. 70, parágrafo único, da Constituição da República Federativa do Brasil; art. 93, do Decreto-lei 200/1967; art. 66, do Decreto 93.872/1986; e art. 6º, inciso XLIV, da Resolução CD/FNDE 11, de 16/4/2014.
1.2.3. Responsável: Antônia Alizandra Gomes dos Santos Rodrigues.
1.2.3.1. Conduta: descumprir o prazo originalmente estipulado para prestação de contas dos recursos federais recebidos à conta do Projovem Campo, no exercício de 2014, o qual se encerrou em 8/2/2018.
1.2.3.2. Nexo de causalidade: a conduta descrita impediu o estabelecimento do nexo causal entre as possíveis despesas efetuadas com os recursos recebidos, no âmbito do Projovem Campo, no exercício de 2014, em afronta ao art. 37, caput, c/c o art. 70, parágrafo único, da Constituição da República Federativa do Brasil; art. 93, do Decreto-lei 200/1967; art. 66, do Decreto 93.872/1986; e art. 6º, inciso XLIV, da Resolução CD/FNDE 11, de 16/4/2014.
1.2.3.3. Culpabilidade: não há excludentes de ilicitude, de culpabilidade e de punibilidade; é razoável supor que a responsável tinha consciência da ilicitude de sua conduta; era exigível conduta diversa da praticada, qual seja, desincumbir-se do seu dever por meio da apresentação da prestação de contas no prazo e forma devidos. 
1.2.4. Encaminhamento: audiência.
Em cumprimento ao Despacho do Relator (peça 28) , foram efetuadas citação e audiência dos responsáveis, nos moldes adiante:
 Samuel Carlos Tenório Alves de Alencar - promovida a citação do responsável, conforme delineado adiante:
	Comunicação: Ofício 11076/2019-TCU/Secex-TCE (peça 32) 
Data da Expedição: 16/1/2020
Data da Ciência: 27/1/2020 (peça 36) 
Nome Recebedor: Regilene Sebastião de Lima
Observação: Ofício enviado para o endereço do responsável, conforme pesquisa de endereço no sistema da Receita Federal (peça 29) 
Fim do prazo para a defesa: 11/2/2020
	
 Antônia Alizandra Gomes dos Santos Rodrigues - promovida a audiência da responsável, conforme delineado adiante:
	Comunicação: Ofício 23/2020-TCU/ Secex-TCE (peça 31) 
Data da Expedição: 16/1/2020
Data da Ciência: 27/1/2020 (peça 35) 
Nome Recebedor: Marcos Santos da Silva
Observação: Ofício enviado para o endereço do responsável, conforme pesquisa de endereço no sistema da Receita Federal (peça 30) 
Fim do prazo para a defesa: 11/2/2020
	
Conforme Despachos de Conclusão das Comunicações Processuais (peças 41 e 42) , informase que as providências inerentes às comunicações processuais foram concluídas. 
Transcorrido o prazo regimental, o responsável Samuel Carlos Tenório Alves de Alencar apresentou defesa, conforme documento de peça 40, e a responsável Antônia Alizandra Gomes dos Santos Rodrigues ingressou com suas razões de justificativa, conforme documentos de peças 37 a 39.
ANÁLISE DOS PRESSUPOSTOS DE PROCEDIBILIDADE DA IN/TCU 71/2012
Apreciação do Prejuízo ao Contraditório e Ampla Defesa
	Verifica-se que não houve o transcurso de mais de dez anos desde o fato gerador sem que tenha havido a notificação dos responsáveis pela autoridade administrativa federal competente (art. 6º, inciso II, c/c art. 19, da IN/TCU 71/2012, modificada pela IN/TCU 76/2016) , uma vez que o fato gerador da irregularidade sancionada ocorreu em 9/2/2018, haja vista que o vencimento do prazo para prestação de contas deu-se em 8/2/2018, e os responsáveis foram notificados sobre a irregularidade, pela autoridade administrativa competente, conforme abaixo:
1. Samuel Carlos Tenório Alves de Alencar, por meio do ofício acostado à peça 5, p. 2-3, recebido em 3/5/2019, conforme AR (peça 7) ; e
1. Antonia Alizandra Gomes dos Santos Rodrigues, por meio do ofício acostado à peça 6, recebido em 21/3/2018, conforme AR (peça 8) .
Valor de Constituição da TCE 	
Verifica-se, ainda, que o valor atualizado do débito apurado (sem juros) , em 1º/1/2017, é de R$ 280.087,38, portanto, superior ao limite mínimo de R$ 100.000,00, na forma estabelecida conforme os arts. 6º, inciso I, e 19, da IN/TCU 71/2012, modificada pela IN/TCU 76/2016. 
OUTROS DÉBITOS NOS SISTEMAS DO TCU COM OS MESMOS RESPONSÁVEIS
Informa-se que foi encontrado débito imputável ao responsável abaixo indicado em outros processos no Tribunal:
	Responsável
	Processos

	Samuel Carlos Tenório Alves de Alencar
	Processo 006.384/2014-5 (TCE, encerrado) 

A tomada de contas especial está, assim, devidamente constituída e em condição de ser instruída.
EXAME TÉCNICO			 
Passa-se agora ao exame das alegações de defesa apresentadas pelo responsável Samuel Carlos Tenório Alves de Alencar (peça 40) :
1.5. Manifestação do responsável (peça 40, p. 1-2) :
1.5.1. O responsável alega que foi Prefeito até o fim de 2016 e, após a sua gestão, não tinha mais acesso aos documentos e senhas dos sistemas de prestação de contas do FNDE, e que a responsabilidade pelo envio da prestação de contas do Projovem Campo/2014 é da atual gestora.
1.5.2. Afirma que, durante a sua gestão, o sistema do FNDE não estava liberado para o envio da prestação de contas, que somente ocorreu em 2017/2018.
1.5.3. O responsável informa que solicitou senha do sistema ao FNDE, e que estaria providenciando o envio da prestação de contas.
1.5.4. Por fim, alega que, em 31/12/2016, havia deixado toda a documentação na Prefeitura, de forma que a atual gestora poderia ter cumprido com o seu papel e ter enviado a prestação de contas do Projovem Campo/2014.
1.6. Análise da manifestação do responsável:
1.6.1. De fato, quem detinha a responsabilidade pela apresentação da prestação de contas era a sua sucessora, a Sra. Antônia Alizandra Gomes dos Santos, que está sendo responsabilizada por sua conduta faltosa em relação a esse dever.
1.6.2. Resta saber se a sua sucessora tinha condições de cumprir com essa obrigação. Nesse sentido, o responsável alega que, em 31/12/2016, por ocasião do término de seu mandato, havia deixado toda a documentação hábil para prestar contas, mas sem fazer prova do que alega. Ademais, não há, nos autos, qualquer informação ou documento que corrobore a sua afirmativa.
1.6.3. Nesse ponto, o Tribunal entende que não é possível formar convicção acerca de gestão de recursos públicos calcado tão somente nas declarações dos responsáveis sem a devida comprovação por meio de documentos (Acórdão 1001/2011-TCU-Plenário, Relator Ministro Valmir Campelo) .
1.6.4. Com relação à informação de que estaria providenciando o envio da prestação de contas, foi realizada consulta ao Sistema de Gestão de Prestação de Contas (peça 43) , e constata-se que o responsável continua omisso com o seu dever junto ao FNDE. Igualmente não houve qualquer envio de documentação complementar no presente processo, de forma que os recursos do Projovem Campo/2014 continuam sem ter sido prestado contas.
1.6.5. Dessa forma, rejeitam-se as alegações de defesa apresentadas.
Realizada a análise das alegações de defesa apresentadas pelo responsável Samuel Carlos Tenório Alves de Alencar, não há elementos para que se possa efetivamente aferir e reconhecer a ocorrência de boa-fé na conduta do responsável, podendo este Tribunal, desde logo, proferir o julgamento de mérito pela irregularidade das contas, conforme os termos dos §§ 2º e 6º do art. 202 do Regimento Interno do TCU.
Dessa forma, devem as contas do responsável Samuel Carlos Tenório Alves de Alencar serem julgadas irregulares, condenando-o ao débito apurado e aplicando-lhe a multa prevista no art. 57, da Lei 8.443/1992.
Passa-se agora ao exame das razões de justificativa apresentadas pela responsável Antônia Alizandra Gomes dos Santos (peças 37 a 39) :
1.7. Manifestação da responsável (peça 37, p. 2-2) :
1.7.1. A responsável alega que a totalidade dos recursos do Projovem Campo/2014 foi utilizado na gestão de seu antecessor, o Sr. Samuel Carlos Tenório Alves de Alencar.
1.7.2. Afirma que oportunizou, ao Sr. Samuel Carlos Tenório Alves de Alencar, a comprovar a execução física e financeira do programa, mediante a busca da documentação comprobatória das despesas nos arquivos da Prefeitura.
1.7.3. A responsável informa que, diante da inércia de seu antecessor, solicitou o extrato da conta específica do programa e constatou que todo o recurso foi utilizado em finalidade totalmente diversa da estabelecida no programa.
1.7.4. Por conta disso, representou junto ao Ministério Público Federal, com a finalidade de que fossem adotadas as providências de natureza civil e penal, conforme orientação do próprio FNDE.
1.8. Análise da manifestação da responsável:
1.8.1. De fato, quem está respondendo pelo prejuízo causado em razão da omissão da prestação de contas é o Sr. Samuel Carlos Tenório Alves de Alencar.
1.8.2. A responsabilização da Sra. Antônia Alizandra Gomes dos Santos, em sede audiência, restringe-se ao fato de ter descumprido o prazo original para apresentar a prestação de contas do Projovem Campo/2014, ou na sua impossibilidade, em comprovar que adotou as providências tendentes a resguardar o erário.
1.8.3. Nenhuma dessas providências foi adotada tempestivamente. Nesse ponto, a ciência da audiência pela responsável ocorreu em 27/1/2020 (peça 35) , e somente em 10/2/2020 é que foi feita representação junto ao Ministério Público Federal (peça 37, p. 511) , após o chamamento da responsável aos autos.
1.8.4. Cumpre destacar que a responsável assumiu a gestão da municipalidade em 1º/1/2017, e o prazo de prestação de contas se encerrou em 8/2/2018, mais de um ano após a sua posse na gestão municipal, tempo mais do que suficiente para ter se inteirado do que ocorria no município de Potengi/CE.
1.8.5. No entanto, a representação junto ao Ministério Público Federal somente ocorreu em 10/2/2020, 2 anos após o término do prazo de prestar contas do Projovem Campo/2014, e provavelmente em razão de ter sido chamada em audiência no âmbito da presente tomada de contas especial.
1.8.6. Referida conduta da responsável reveste-se de elevado grau de reprovação, pois configura violação não só às regras legais, mas também aos princípios basilares da administração pública, eis que, em última análise, ocorre o comprometimento da necessária satisfação à sociedade sobre o efetivo emprego dos recursos públicos postos à disposição da municipalidade.
1.8.7. Sobre o assunto, oportuno mencionar excerto do Voto do Exmo. Ministro Raimundo Carreiro, condutor do Acórdão 4460/2011-TCU-Segunda Câmara, in verbis:
13. Logo, na medida em que sua omissão ensejou a movimentação de toda a máquina administrativa no âmbito interno e externo, imperioso que seja apenada, pois constitui conduta grave, além de violar a Constituição Federal, a Lei nº 8.443/92 e o próprio convênio que geriu.
1.8.8. Com relação à alegação de que houve desvio de finalidade na aplicação dos recursos, mediante a transferência de grande parte dos recursos para outra conta corrente da municipalidade, poder-se-ia cogitar a possibilidade de ser citado o município de Potengi/CE.
1.8.9. Entretanto, o Tribunal já entendeu que a transferência de recursos da conta específica de ajuste para conta bancária de titularidade da municipalidade não é suficiente para demonstrar que o município ou a coletividade se beneficiaram dos recursos federais repassados, e, consequentemente, para ensejar a responsabilidade do ente federado convenente pela não aplicação dos recursos na finalidade pactuada, nos termos da DN/TCU 57/2004 (Acórdão 2363/2018-TCU-Segunda Câmara, Relator Ministro Marcos Bemquerer; Acórdão 12126/2018-TCU-Segunda Câmara, Relator Ministro Aroldo Cedraz; Acórdão 4326/2019-TCU-Primeira Câmara, Relator Ministro Benjamin Zymler) .
1.8.10. No caso concreto, não há evidências concretas de que a municipalidade ou a coletividade tenham se beneficiado efetivamente desses recursos.
1.8.11. Ademais, a irregularidade original permanece inalterada, qual seja, a não comprovação da boa e regular aplicação dos recursos federais repassados ao município de Potengi/CE, em face da omissão no dever de prestar contas dos valores transferidos, no âmbito do Projovem Campo, no exercício de 2014, razão pela qual deixa-se de se propor a citação do município de Potengi/CE.
1.8.12. Dessa forma, rejeitam-se as razões de justificativa apresentadas.
Não sendo justificada a irregularidade objeto de audiência da responsável Antônia Alizandra Gomes dos Santos, devem as suas contas serem julgadas irregulares, com a aplicação da multa prevista no art. 58, inciso I, da Lei 8.443/1992.
PRESCRIÇÃO DA PRETENSÃO PUNITIVA
Vale ressaltar que a pretensão punitiva, conforme Acórdão 1441/2016-TCU-Plenário, Relator Ministro Benjamin Zymler, que uniformizou a jurisprudência acerca dessa questão, subordinase ao prazo geral de prescrição indicado no art. 205, do Código Civil, que é de dez anos, contado da data de ocorrência da irregularidade sancionada, nos termos do art. 189, do Código Civil, sendo este prazo interrompido pelo ato que ordenar a citação, a audiência ou a oitiva do responsável.
No caso em exame, não ocorreu a prescrição, uma vez que a irregularidade sancionada ocorreu em 9/2/2018, e o ato de ordenação da citação ocorreu em 13/12/2019.
CONCLUSÃO
Em face da análise promovida na seção "Exame Técnico", verifica-se que os responsáveis não lograram comprovar a boa e regular aplicação dos recursos. Ademais, inexistem nos autos elementos que demonstrem a boa-fé dos responsáveis ou a ocorrência de outras excludentes de culpabilidade.
Vale ressaltar que a jurisprudência pacífica nesta Corte é no sentido da imprescritibilidade das ações de ressarcimento ao erário (Súmula TCU 282) . Dessa forma, identificado dano ao erário, devese instaurar e julgar o processo de tomada de contas especial para responsabilizar seus agentes causadores, respeitando o direito ao contraditório e à ampla defesa, independentemente de quando ocorreram os atos impugnados.
Verifica-se também que não houve a prescrição da pretensão punitiva, conforme análise já realizada.
Tendo em vista que não constam dos autos elementos que permitam reconhecer a boa-fé dos responsáveis, sugere-se que as suas contas sejam julgadas irregulares, nos termos do art. 202, § 6º, do Regimento Interno do TCU, com a imputação do débito atualizado monetariamente e acrescido de juros de mora, nos termos do art. 202, §1º, do Regimento Interno do TCU, descontado o valor eventualmente recolhido, com a aplicação da multa prevista no art. 57, da Lei 8.443/1992 ao responsável Samuel Carlos Tenório Alves de Alencar, bem como a aplicação da multa prevista no art. 58, inciso I, da Lei 8.443/1992, à responsável Antônia Alizandra Gomes dos Santos.
Por fim, como não houve elementos que pudessem modificar o entendimento acerca das irregularidades em apuração, mantém-se a matriz de responsabilização presente na peça 24.
PROPOSTA DE ENCAMINHAMENTO
Diante do exposto, submetemos os autos à consideração superior, propondo ao Tribunal:
rejeitar as alegações de defesa apresentadas pelo responsável Samuel Carlos Tenório Alves de Alencar (CPF XXX.375.004-XX) ; 
julgar irregulares, nos termos dos arts. 1º, inciso I, 16, inciso III, alíneas "a" e "c", da Lei 8.443/1992, c/c os arts. 19 e 23, inciso III, da mesma Lei, as contas do responsável Samuel Carlos Tenório Alves de Alencar (CPF XXX.375.004-XX) , condenando-o ao pagamento das importâncias a seguir especificadas, atualizadas monetariamente e acrescidas dos juros de mora, calculadas a partir das datas discriminadas até a data da efetiva quitação do débito, fixando-lhe o prazo de quinze dias, para que comprove, perante o Tribunal, o recolhimento das referidas quantias aos cofres do Fundo Nacional de Desenvolvimento da Educação, nos termos do art. 23, inciso III, alínea "a", da citada lei, c/c o art. 214, inciso III, alínea "a", do Regimento Interno do TCU.  
		Débitos relacionados ao responsável Samuel Carlos Tenório Alves de Alencar (CPF XXX.375.004-XX) :
	Data de ocorrência
	Valor histórico (R$) 

	23/9/2014
	122.550,00

	26/8/2015
	61.275,00

	5/1/2016
	61.275,00

aplicar ao responsável Samuel Carlos Tenório Alves de Alencar (CPF 809.375.00453) , a multa prevista no art. 57, da Lei 8.443/1992, c/c o art. 267, do Regimento Interno do TCU, fixando-lhe o prazo de quinze dias, a contar da notificação, para que comprove, perante o Tribunal (art. 214, inciso III, alínea "a", do Regimento Interno do TCU) , o recolhimento da dívida aos cofres do Tesouro Nacional, atualizada monetariamente desde a data do acórdão que vier a ser proferido por este Tribunal até a do efetivo recolhimento, se paga após o vencimento, na forma da legislação em vigor;
rejeitar as razões de justificativa apresentadas pela responsável Antônia Alizandra Gomes dos Santos Rodrigues (CPF XXX.193.994-XX) ;
julgar irregulares, nos termos dos arts. 1º, inciso I, 16, inciso III, alíneas "a", da Lei 8.443/1992, c/c o art. 23, inciso III, da mesma Lei, as contas da responsável Antônia Alizandra Gomes dos Santos Rodrigues (CPF XXX.193.994-XX) ;
aplicar à responsável Antônia Alizandra Gomes dos Santos Rodrigues (CPF XXX.193.994-XX) , a multa prevista no art. 58, inciso I, da Lei 8.443/1992, c/c o art. 268, inciso I, do Regimento Interno do TCU, fixando-lhe o prazo de quinze dias, a contar da notificação, para que comprove, perante o Tribunal (art. 214, inciso III, alínea "a", do Regimento Interno do TCU) , o recolhimento da dívida aos cofres do Tesouro Nacional, atualizada monetariamente desde a data do acórdão que vier a ser proferido por este Tribunal até a do efetivo recolhimento, se paga após o vencimento, na forma da legislação em vigor;
autorizar, desde logo, a cobrança judicial das dívidas, caso não atendida a notificação, na forma do disposto no art. 28, inciso II, da Lei 8.443/1992;
autorizar também, desde logo, se requerido, com fundamento no art. 28, inciso I, da Lei 8.443/1992, c/c o art. 217, §§ 1º e 2º, do Regimento Interno do TCU, o parcelamento das dívidas em até 36 parcelas, incidindo, sobre cada parcela, corrigida monetariamente, os correspondentes acréscimos legais, fixando-lhe o prazo de quinze dias, a contar do recebimento da notificação, para comprovar, perante o Tribunal, o recolhimento da primeira parcela, e de trinta dias, a contar da parcela anterior, para comprovar o recolhimento das demais parcelas, devendo incidir, sobre cada valor mensal, atualizado monetariamente, os juros de mora devidos, no caso do débito, na forma prevista na legislação em vigor, alertando os responsáveis de que a falta de comprovação do recolhimento de qualquer parcela importará o vencimento antecipado do saldo devedor, nos termos do § 2º do art. 217 do Regimento Interno deste Tribunal; 
enviar cópia do Acórdão a ser prolatado, bem como do Relatório e do Voto que o fundamentarem à Procuradoria da República no Estado do Ceará, nos termos do § 3º do art. 16 da Lei 8.443/1992, c/c o § 7º do art. 209 do Regimento Interno/TCU, para adoção das medidas cabíveis; e
enviar cópia do Acórdão que vier a ser proferido ao Fundo Nacional de Desenvolvimento da Educação e aos responsáveis, para ciência, informando que a presente deliberação, acompanhada do Relatório e do Voto que a fundamenta, está disponível para a consulta no endereço www.tcu.gov.br/acordaos, além de esclarecer que, caso requerido, o TCU poderá fornecer sem custos as correspondentes cópias, de forma impressa."
É o relatório.

8.1. Sammuel David de Andrade Medeiros e Barbosa (24326/OAB-CE) e outros, representando Antonia Alizandra Gomes dos Santos Rodrigues.

Procurador Júlio Marcelo de Oliveira.

TOMADA DE CONTAS ESPECIAL. PROGRAMA PROJOVEM CAMPO - 2014. OMISSÃO NO DEVER DE PRESTAR CONTAS. CITAÇÃO. AUDIÊNCIA. CONTAS IRREGULARES. MULTAS. CIÊNCIA.

TOMADA DE CONTAS ESPECIAL (TCE)

Secretaria de Controle Externo de Tomada de Contas Especial (SecexTCE).

Trata-se de tomada de contas especial instaurada pelo Fundo Nacional de Desenvolvimento da Educação - FNDE, em razão da omissão no dever de prestar contas dos recursos recebidos pelo município de Potengi/CE por força do Projovem Campo - Exercício de 2014.
2.	O prazo para prestação de contas dos R$ 245.100,00 recebidos à conta do programa encerrou-se em 8/2/2018.
3.	Pela ausência de prestação de contas, o Sr. Samuel Carlos Tenório Alves de Alencar, prefeito municipal no período de 1º/1/2013 a 31/12/2016, foi citado para apresentar alegações de defesa e/ou recolher aos cofres do FNDE os recursos repassados por força do programa, dada a não comprovação da regular aplicação dos valores. Além disso, a Sra. Antônia Alizandra Gomes dos Santos Rodrigues, prefeita municipal no período de 1º/1/2017 até o momento, foi ouvida em audiência pelo não cumprimento do prazo originalmente estipulado para prestação de contas.
4.	Em suas alegações de defesa o Sr. Samuel Carlos Tenório Alves de Alencar alega, em síntese, (i) que, após a sua gestão, não teria tido mais acesso aos documentos e senhas dos sistemas de prestação de contas do FNDE e (ii) que a responsabilidade pelo envio da prestação de contas do Projovem Campo/2014 seria da atual gestora. Além disso, afirma que estaria providenciando o envio da prestação de contas e teria deixado toda a documentação na prefeitura para que sua sucessora providenciasse a prestação de contas.
5.	Por sua vez, a Sra Antônia Alizandra Gomes dos Santos alega que a totalidade dos recursos teria sido utilizada na gestão de seu antecessor; que teria possibilitado a busca pelo ex-prefeito da documentação comprobatória das despesas nos arquivos da prefeitura e que, diante sua inércia, representou ao Ministério Público Federal, com a finalidade de que fossem adotadas as providências de natureza civil e penal, conforme orientação do próprio FNDE.
II
6.	Após o exame das alegações de defesa e das razões de justificativas apresentadas, a unidade técnica, com a anuência do representante do Ministério Público, propõe julgar irregulares as contas dos responsáveis, condenando o Sr. Samuel Carlos Tenório Alves de Alencar ao pagamento do débito apurado, com aplicação da multa prevista no art. 57, da Lei 8.443/1992, bem como a aplicação da multa prevista no art. 58, inciso I, da mesma lei à Sra. Antônia Alizandra Gomes dos Santos.
III
7.	Acolho os pareceres precedentes e incorporo seus fundamentos como razões de decidir, sem prejuízo das considerações a seguir.
8.	Não há nos autos documentação que comprove a boa e regular aplicação dos recursos federais transferidos ao município de Potengi/CE, por força do programa Projovem Campo/2014. Além disso, como ressaltou a unidade técnica, o responsável não apresenta qualquer comprovação de que, de fato, teria deixado documentação hábil para que sua sucessora pudesse prestar contas dos recursos.
9.	A afirmação de que estaria providenciando o envio da prestação de contas também não o socorre, já que, conforme consulta realizada ao Sistema de Gestão de Prestação de Contas (peça 43) , verifica-se que o responsável continua omisso com o dever de prestar contas.
10.	Assim, considerando que persiste a não a comprovação da aplicação dos recursos repassados no âmbito do Projovem Campo/2014, as alegações de defesa do Sr. Samuel Carlos Tenório Alves de Alencar devem ser rejeitadas e suas contas julgadas irregulares, com condenação ao pagamento do débito e aplicação da multa prevista no art. 57, da Lei 8.443/1992.
11.	Como ressaltou a unidade técnica, não se está imputando responsabilidade à prefeita pela aplicação dos recursos, mas pelo descumprimento do prazo original para apresentar a prestação de contas do Projovem Campo/2014, ou na impossibilidade de cumprir o dever constitucional, em comprovar que adotou as providências tendentes a resguardar o erário. Contudo, a gestora municipal não adotou nenhuma dessas providências tempestivamente.
12.	Embora a responsável tenha feito representação ao Ministério Público Federal com finalidade de adoção de providências de natureza civil e penal, conforme orientação do FNDE, isso ocorreu apenas em 10/2/2020, após a ciência da audiência a que responde nesta oportunidade.
13.	A responsável, apesar de ter assumido a gestão da municipalidade em 1º/1/2017, e o prazo de prestação de contas, encerrado em 8/2/2018, somente após transcorrido prazo superior a dois anos e após sua ciência, é que a responsável decidiu tomar as medidas necessárias ao resguardo do erário federal. Assim, considerando que a omissão da responsável, como consignou a unidade técnica, não só viola as regras legais, mas também os princípios basilares da administração pública, suas razões de justificativas devem ser rejeitadas, suas contas julgadas irregulares, com a aplicação da multa prevista no art. 58, inciso I, da Lei 8.443/1992.
	Ante o exposto, em linha com os pareceres precedentes, voto porque seja adotado o Acórdão que ora submeto a este Colegiado.
TCU, Sala das Sessões Ministro Luciano Brandão Alves de Souza, em 28 de abril de 2020.
BENJAMIN ZYMLER 
Relator